【裁判字號】    95,訴,106
【裁判日期】    950821
【裁判案由】    貪污
【裁判全文】
臺灣桃園地方法院刑事判決               95年度訴字第106號
公  訴  人  臺灣桃園地方法院檢察署檢察官
被      告  丙○○
                      號3樓
指定辯護人  本院公設辯護人丁○○
上列被告因貪污案件，經檢察官提起公訴（94年度偵字第10717號）
，本院判決如下：
    主  文
丙○○意圖為自己不法之所有，而侵占對於業務上所持有之物，
處有期徒刑拾月。緩刑參年。
    事  實
一、丙○○自民國（下同）84年9 月15日以殘障人士身分，經政
    府就業輔導機構介紹至甲○○○股份有限公司（以下稱甲○
    ○○公司）臺北郵件處理中心國際航空郵件科國際快捷股，
    任專職半日之人員（任職期間84年9 月15日至93年10月31日
    ），擔任國內寄往國外之國際郵袋拆封及清點等工作，為從
    事業務之人。惟於91年間，丙○○因投注樂透彩及罹患腎疾
    需大量金錢就醫，而積欠多家金融機構之信用卡及現金卡債
    務，為清償上開債務，竟利用其執行開拆國際航空掛號郵袋
    業務之機會，自93年5 月間某日起至同年10月底某日止，多
    次將業務上持有之如附表所示之國際郵袋內之新臺幣34,900
    元、美金4,494 元、英磅550 元、港幣260 元等現金及面額
    英磅50元之旅行支票10張，予以侵占入己（前開現金及旅行
    支票合計換算為新臺幣247,319 元）。嗣經甲○○○公司臺
    北郵件處理中心發現國際航空郵件遺失情形，對所有經手人
    員進行清查後，始循線查知上情。
二、案經法務部調查局桃園縣調查站移送臺灣桃園地方法院檢察
    署檢察官偵查起訴。
    理  由
壹、證據能力部分：
    按刑事訴訟法第159 條第1 項雖規定，被告以外之人於審判
    外之言詞或書面陳述，除法律有規定者外，不得作為證據。
    惟同法第159 條之5 第1 、2 項已規定，經當事人於審判程
    序  同意作為證據，法院審酌該言詞陳述或書面陳述作成時
    之情況，認為適當者，亦得為證據。當事人、代理人或辯護
    人於法院調查證據時，知有第159 條第1 項不得為證據之情
    形，而未於言詞辯論終結前聲明異議者，視為有前項之同意
    （指同條第1 項之同意作為證據），此乃第159 條第1 項所
    容許，得作為證據之例外規定之一。經查，被告丙○○、其
    辯護人及檢察官於言詞辯論終結前，均未就所調查之證據主
    張有刑事訴訟法第159 條第1 項不得為證據之情形，是本案
    經調查之證據均有證據能力，合先敘明。
貳、實體部分：
一、上開事實，迭據被告丙○○於調查局訊問、檢察官訊問及本
    院審理時均坦承不諱，復有被告經手開拆國際航空掛號郵袋
    掛號郵件遺失詳情表、中央外匯局94年2 月25日台央外捌字
    第0940010783號函、臺灣中小企業銀行大園分行94年3 月18
    日（94）大園字第0064號函、中國國際商業銀行中正國際機
    場分行94年3 月23日（94）中機發字第049 號函、臺灣銀行
    中壢分行94年3 月18日外匯兌款單、被告丙○○承諾書、被
    告胞兄李國雄於93年11月2 日匯款250,000 元至臺北郵件處
    理中心之郵政劃撥收據及旅行支票影本等件在卷可稽，足徵
    被告前揭出於任意性之自白與事實相符，堪以憑信。本件事
    證明確，被告犯行洵堪認定，應依法論罪科刑。
二、按貪污治罪條例公務員於95年5 月5 日修正第2 條規定，自
    95年7 月1 日施行，將原第2 條規定：「依據法令從事公務
    之人員，犯本條例之罪者，依本條例處罰；其受公務機關委
    託承辦公務之人，犯本條例之罪者，亦同。」，修正為：「
    公務員犯本條例之罪者，依本條例處斷。」。再者刑法第10
    條第2 項對於公務員之定義原規定：「稱公務員者，謂依法
    令從事於公務之人員。」，修正為：「稱公務員者，謂下列
    人員：一、依法令服務於國家、地方自治團體所屬機關而具
    有法定職務權限，以及其他依法令從事於公共事務，而具有
    法定職務權限者。二、受國家、地方自治團體所屬機關依法
    委託，從事與委託機關權限有關之公共事務者。」，依其立
    法說明，「公務員在刑法所扮演之角色，有時為犯罪之主體
    ，有時為犯罪之客體，為避免因具有公務員身分，未區別其
    從事職務之種類，即課予刑事責任，而有不當擴大刑罰權之
    情形，故宜針對公務性質檢討修正。第1 款前段所謂『依法
    令服務於國家、地方自治團體所屬機關』係指國家或地方自
    治機關所屬機關中依法令任用之成員。故其依法代表、代理
    國家或地方自治團體處理公共事務者，即應負有特別保護義
    務及服從義務。至於無法令執掌權限者，縱服務於國家或地
    方自治團體所屬機關... 並未負有前開特別保護義務及服從
    義務，即不應認其為刑法上公務員」，其目的顯在將從事私
    經濟行為為主要業務之公營事業機構人員，排除在刑法公務
    員之範圍外，使其法律地位與民營機構人員相同，是修正後
    刑法對於公務員之定義顯然較舊法縮小。查甲○○○公司雖
    屬公營事業機構，惟該公司所經營之國際郵件寄送業務，係
    屬以服務換取報酬之商業行為，與一般民營機構之營利行為
    並無不同，是被告於甲○○○公司所從事之拆封及清點郵袋
    工作，並非執行政府公務，應認非關國家權力實質運作，乃
    係單純私法上之經濟行為，依前述修正後刑法關於公務員概
    念之規定，被告所從事拆封及清點郵件業務，既非公權力之
    行使，則被告並不具有刑法所稱之公務員身分，自非屬貪污
    治罪條例第6 條第1 項第3 款所規範之犯罪主體，先此敘明
    。
三、被告行為後，中華民國刑法於94年2 月2 日總統華總一義字
    第09400014901 號令修正公布，並自95年7 月1 日施行。其
    中新法第10條第2 項所稱公務員，包括同項第1 款之職務公
    務員及第2 款之受託公務員之規定已有變更，新法施行後，
    涉及公務員定義之變更者，經新舊法比較適用結果，被告已
    不再適用公務員之規定，顯見此部分之修正有利於行為人，
    自應適用修正後之新法規定。另刑法第56條關於連續犯之規
    定業已刪除，是被告犯後法律已有變更，而本件被告於舊法
    時期所犯之數次犯行，依修正施行前刑法第56條之規定，為
    連續犯，而依修正施行後之刑法，並無連續犯之規定，惟經
    本院評價結果，被告係以一個犯罪意思，反覆實行數個同種
    類行為，其行為特質含有反覆實施複數行為而應評價為包括
    一罪，尚不構成數罪併罰，其刑度顯較修正前應依刑法第56
    條之規定為輕，經比較新舊法結果，以修正後之規定較有利
    於被告，而無須適用刪除前刑法第56條連續犯之規定。又刑
    法第33條第5 款業於94年2 月2 日修正公布，並自95年7 月
    1 日起施行；修正前刑法第33條第5 款規定「罰金：1 元以
    上。」修正後刑法第33條第5 款規定「罰金：新臺幣1,000
    元以上，以百元計算之」；另95年6 月14日修正公布刑法施
    行法第1 條之1 ：「中華民國94年1 月7 日刑法修正施行後
    ，刑法分則編所定罰金之貨幣單位為新臺幣。94年1 月7 日
    刑法修正時，刑法分則編未修正之條文定有罰金者，自94年
    1 月7 日刑法修正施行後，就其所定數額提高為30倍。但72
    年6 月26日至94年1 月7 日新增或修正之條文，就其所定數
    額提高為3 倍」，現行刑法中，有關於罰金刑之計算單位及
    處罰之規定已有修正，亦屬法律變更。經本院綜合比較上開
    公務員定義、連續犯、罰金最低額等結果，以被告行為後之
    法律規定較有利於被告，本件此部分均應適用修正施行後刑
    法關於公務員定義、連續犯、罰金最低額之規定。
四、核被告所為，係犯刑法第336 條第2 項之業務侵占罪。公訴
    意旨認被告涉犯有貪污治罪條例第6 條第1 項第3 款之侵占
    職務上持有之非公用私有財物罪嫌，尚有未洽，已如上述，
    惟所起訴之基本社會事實相同，起訴法條應予變更，併此敘
    明。被告先後數個侵占犯行，係出於一個犯罪意思而反覆實
    行同種類之犯罪，應評價為包括一罪，只論以一罪。爰審酌
    被告患有尿毒症，屬極重度殘障人士，有診斷證明書及中華
    民國身心障礙手冊各1 份在卷可按，其生活狀況相當困難，
    並考量其犯罪之動機、目的、手段、所侵占之金額，及犯罪
    後坦承犯罪，並已清償所侵占之金額，足認其犯後態度良好
    等一切情狀，量處如主文所示之刑。又刑法第74條緩刑固亦
    於94年1 月7 日修正，並於95年7 月1 日施行。惟按犯罪在
    新法施行前，新法施行後，緩刑之宣告，應適用新法第74條
    之規定（最高法院95年度第8 次刑事庭會議決議參照），是
    刑法緩刑之規定，依上開說明，應逕適用修正後之規定，無
    庸比較新舊法。查被告前未曾受有期徒刑以上刑之宣告，有
    臺灣高等法院被告前案紀錄表在卷足憑，其僅因身罹重症需
    錢治療而一時失慮，致罹刑章，且被告於行為後，已全部清
    償侵占款項，有甲○○○股分有限公司臺北郵件處理中心95
    年3 月13日航字第0955000167號函、匯款收據各1 紙在卷可
    按，足見被告確有悔意，其經此偵審教訓及科刑之判決後，
    當知所警惕，應無再犯之虞，本院認被告前開所受宣告之刑
    以暫不執行為適當，併予宣告緩刑3 年，以啟自新。又本案
    之查獲，係甲○○○公司政風單位先行內部調查後，將全案
    函送桃園縣調查站機場組後，再由該機場組告知桃園縣調查
    站肅貪組進行調查，而在調查站人員調查後知悉犯罪嫌疑人
    為被告及上開犯罪情節後，通知被告至調查站說明，被告始
    於93年11月25日到桃園縣調查站製作筆錄等情，業據證人即
    桃園縣調查站專員乙○○、組長戊○於本院審理時證述明確
    ，是於被告至桃園縣調查站製作筆錄前，關於被告之上開犯
    罪情節已經有偵查犯罪權限之公務員所知悉，是
    本件尚無刑法第62條自首規定之適用，附此敘明。
據上論斷，應依刑事訴訟法第299 條第1 項前段、第300 條，修
正後刑法第2 條第1 項但書、第336 條第2 項、刑法第74條第1
項第1 款，罰金罰鍰提高標準條例第1 條前段，判決如主文。
本案經檢察官何嘉仁到庭執行職務。
中    華    民    國    95    年    8     月    21    日
                  刑事第七庭  審判長法  官  林惠霞
                                    法  官  賴淑美
                                    法  官  劉為丕
上正本證明與原本無異。
如不服本判決，應於判決送達後10日內向本院提出上訴狀（應附
繕本），上訴於臺灣高等法院。
                                    書記官  顏美惠
中    華    民    國    95    年    8     月    23    日
附錄本案論罪科刑法條：
中華民國刑法第336條
（公務公益侵占罪、業務侵占罪）
對於公務上或因公益所持有之物，犯前條第1 項之罪者，處1 年
以上7 年以下有期徒刑，得併科5 千元以下罰金。
對於業務上所持有之物，犯前條第1 項之罪者，處6 月以上5 年
以下有期徒刑，得併科3 千元以下罰金。
前二項之未遂犯罰之。
附表
  ┌──┬────┬────┬──────────┬────────┐
  │編號│  日期  │收寄郵局│    掛號郵寄號碼    │    金額        │
  ├──┼────┼────┼──────────┼────────┤
  │1   │93.05.11│臺北信維│   RＺ000000000TW    │新臺幣5700元    │
  ├──┼────┼────┼──────────┼────────┤
  │2   │93.05.26│屏東厚生│   RＺ000000000TW    │美金500元       │
  ├──┼────┼────┼──────────┼────────┤
  │3   │93.06.17│永和中山│   RＺ000000000TW    │美金1500元      │
  ├──┼────┼────┼──────────┼────────┤
  │4   │93.08.09│龍井新庄│   RＺ000000000TW    │新臺幣7200元    │
  ├──┼────┼────┼──────────┼────────┤
  │5   │93.08.12│神岡    │   RＺ000000000TW    │新臺幣10000元   │
  ├──┼────┼────┼──────────┼────────┤
  │6   │93.08.23│中和    │   RＺ000000000TW    │英磅50元        │
  ├──┼────┼────┼──────────┼────────┤
  │7   │93.08.27│關西    │   RＺ000000000TW    │美金1000元      │
  ├──┼────┼────┼──────────┼────────┤
  │8   │93.08.31│漢中街  │   RＺ000000000TW    │新臺幣9000元    │
  ├──┼────┼────┼──────────┼────────┤
  │9   │93.09.07│豐原中正│   RＺ000000000TW    │美金130元       │
  ├──┼────┼────┼──────────┼────────┤
  │10  │93.09.09│大里大新│   RＺ000000000TW    │美金587元       │
  ├──┼────┼────┼──────────┼────────┤
  │11  │93.09.22│大里大新│   RＺ000000000TW    │美金777元       │
  ├──┼────┼────┼──────────┼────────┤
  │12  │93.10.11│龜山大岡│   RＺ000000000TW    │新臺幣3000元    │
  ├──┼────┼────┼──────────┼────────┤
  │13  │不詳    │不詳    │郵件內衣物中取出    │港幣260元       │
  └──┴────┴────┴──────────┴────────┘


司法院資訊處製作；財團法人民間司法改革基金會備份。
